臺灣高等法院臺中分院民事判決　　　　　　　　　　　九十一年度家上字第五０號
　　　上　訴　人　甲○○原名.
　　　被　上訴人　乙○○
右當事人間請求確認婚姻關係不成立事件，上訴人對於中華民國九十一年一月二十四
日臺灣彰化地方法院九十年度婚字第三三六號第一審判決提起上訴，本院於九十三年
二月十七日言詞辯論終結，茲判決如左：
    　主    　文
上訴駁回。
第二審訴訟費用由上訴人負擔。
    　事    　實
一、上訴人聲明求為判決：(一)原判決廢棄。(二)確認兩造婚姻關係不成立。(三)訴訟費用
    由被上訴人負擔。其陳述略以：
  (一)兩造於民國（下同）八十九年一月二十五日以假結婚名義在中國大陸江西省南昌
    市公證處辦理結婚登記手續，上訴人並於同年四月十八日，持該內容不實之「結
    婚公證書」到彰化市戶政事務所，辦理結婚之戶籍登記，因雙方之假結婚並未舉
    行公開之結婚儀式及二人以上之證人，依民法第九百八十二條第一項及同法第九
    百八十八條第一項規定，兩造之婚姻應屬不成立，為此提起本訴，請求判決確認
　　兩造婚姻關係不成立。
  (二)刑事部分（本院九十年度上訴字第五二二號判決）已認定上訴人甲○○（原名蕭
    文龍）意圖使大陸地區人士以假結婚名義入境臺灣地區，於八十九年一月十四日
    前往大陸地區江西省南昌市，以假結婚名義於八十九年一月二十五日與大陸地區
    女子乙○○在江西省南昌市公證處辦理結婚登記手續，取得江西省南昌市公證處
    核發之結婚公證書後，再回台持該內容不實之「江西省南昌市公證處結婚公證書
    」於九十一年四月十八日至彰化縣彰化市戶政事務所，申請辦理結婚之戶籍登記
    ，致使各該管承辦之公務員，將該不實之配偶資料登載於其等職務上所掌之戶籍
    資料上，足以生損害於戶政機關對戶籍管理之正確性。因而判決上訴人甲○○及
    被上訴人乙○○共同連續行使明知為不實之事項，而使公務員登載於職務上所掌
    之公文書，足以生損害於公眾，各處有期徒刑陸月，如易科罰金，均以參佰元折
    算壹日確定在案。足認兩造間確係假結婚，目的在使乙○○入境台灣地區，協助
    其取得中華民國之國民身分證而已，是兩造間之婚姻關係不存在。
二、被上訴人屢經合法通知均未到庭，亦未據提出書狀或以言詞作何聲明或陳述。
    　理　　　由
一、本件被上訴人經合法通知，未於最後言詞辯論期日到場，核無民事訴訟法第三百
    八十六條各款所列情形之一，爰依上訴人之聲請，由其一造辯論而為判決，合先
    敘明。
二、上訴人主張：兩造於八十九年一月二十五日以假結婚名義在中國大陸江西省南昌
    市公證處辦理結婚登記手續，上訴人並於九十一年四月十八日，持該內容不實之
    「結婚公證書」到彰化市戶政事務所，辦理結婚之戶籍登記，惟因雙方之假結婚
    並未舉行公開之結婚儀式及二人以上之證人，依民法第九百八十二條第一項及同
    法第九百八十八條第一項規定，兩造之婚姻應屬不成立。且刑事部分亦經本院九
    十年度上訴字第五二二號判決認定兩造間確係假結婚，是兩造間之婚姻關係不存
　　在，請求確認兩造婚姻關係不成立等語。被上訴人方面則未據提出書狀或以言詞
　　作何聲明或陳述。
三、本件上訴人為台灣地區人民，被上訴人為大陸地區人民，此有上訴人提出之戶籍
    謄本及常住人口登記表影本一件附卷可稽。而臺灣地區與大陸地區人民關係條例
    第五十二條第一項「結婚或兩願離婚之方式及其他要件，依行為地之規定」。本
    件兩造既在中國大陸江西省南昌市公證處辦理結婚登記手續，則其行為地即為中
    國大陸江西省南昌市。依據中華人民共和國婚姻法第八條：「要求結婚的男女雙
    方必須親自到婚姻登記機關進行結婚登記。符合本法規定的，予以登記，發給結
    婚證。取得結婚證，即確立夫妻關係。未辦結婚登記的，應當補辦登記」；第十
    條：「有下列情形之一的，婚姻無效：(一)重婚的；(二)有禁止結婚的親屬關係的；
    (三)婚前患有醫學上認為不應當結婚的疾病，婚後尚未治癒的；(四)未到法定婚齡的
    」之規定，足見大陸地區之婚姻法對於結婚係採法律婚、登記婚主義，即結婚當
    事人非依一定程序向主管機關提出申請、審查並經登記，其結婚無法成立，此與
    臺灣地區係採取禮俗婚主義即須有公開儀式及二位以上之證人之要件不同。本件
    兩造既已依照中華人民共和國婚姻法第八條之規定結婚並辦理結婚登記，則依行
    為地之規定兩造之結婚即已合法有效成立，而其婚姻無效又有明文規定其要件。
    上訴人主張兩造結婚時未舉行公開儀式及無二人以上之證人，兩造之婚姻應屬不
    成立云云，並不符合前述婚姻不成立或無效之四種情形，自不足採。再依中華人
    民共和國一九九八年十二月十日實施之大陸居民與台灣居民婚姻登記管理暫行辦
    法第十三條「申請婚姻登記的當事人不符合『中華人民共和國婚姻法』規定的婚
    姻登記條件，弄虛作假、騙取婚姻登記的，婚姻登記管理機關應當撤銷婚姻登記
    」之規定，則兩造間縱有如本院九十年度上訴字第五二二號刑事判決所認定之假
    結婚之事實，依行為地即大陸地區規定，亦需經由行為地婚姻登記機關撤銷婚姻
    登記、收回結婚證，尚非得逕行認定兩造婚姻關係不成立。
四、綜上所述，本件上訴人主張兩造結婚時未舉行公開儀式及無二人以上之證人，故
    兩造之婚姻應屬不成立，乃依民法第九百八十二條第一項、第九百八十八條第一
    項規定，請求確認兩造之婚姻關係不成立，即為無理由，不應准許。原審為上訴
    人敗訴之判決，即無不合。上訴意旨指摘原判決不當，求予廢棄改判，為無理由
    ，其上訴應予駁回。
五、據上論結，本件上訴為無理由，依民事訴訟法第四百六十三條、第三百八十五條
    第一項前段、第四百四十九條第一項、第七十八條，判決如主文。
中　　　華　　　民　　　國　　九十三　　年　　　三　　　月　　　二　　　日
~B1民事第五庭審判長法　官　陳滿賢
~B2　　　　　　　　法　官　邱森樟
~B3　　　　　　　　法　官　古金男
右為正本係照原本作成。
如對本判決上訴，須於收受判決送達後二十日內向本院提出上訴書狀，其未表明上訴
理由者，應於提出上訴後二十日內向本院提出上訴理由書(須按他造人數附具繕本)。
上訴時應提出委任律師或具有律師資格之人之委任狀；委任有律師資格者，另應附具
律師及格證書及釋明委任人與受任人有民事訴訟法第四百六十六條之一第一項但書或
第二項（詳附註）所定關係之釋明文書影本。
~B 　 　　　　　　書記官　王麗英
中　　　華　　　民　　　國　　九十三　　年　　　三　　　月　　　二　　　日
附註：
民事訴訟法第四百六十六條之一（第一項、第二項）
對於第二審判決上訴，上訴人應委任律師為訴訟代理人。但上訴人或其法定代理人具
有律師資格者，不在此限。
上訴人之配偶、三親等內之血親、二親等內之姻親，或上訴人為法人、中央或地方機
關時，其所屬專任人員具有律師資格並經法院認為適當者，亦得為第三審訴訟代理人
。
                                                                        Ｂ
